臺灣桃園地方法院民事判決
110年度訴字第205號
原      告  黃玉昌  
訴訟代理人  劉帥雷  律師
複代理人    劉子琦  律師
被      告  廖瑱諭  
            羅明清  
共      同
訴訟代理人  蔡尚樺  律師
上列當事人間請求履行契約事件，本院於民國111年4月18日言詞
辯論終結，判決如下：
    主  文
被告應將坐落桃園市○○區○○段○○○○地號土地上如附圖所示L線與K
線間之鐵皮圍籬拆除，並將上開土地騰空返還占有與原告。
被告就第一項範圍內之土地不得有妨害原告占有、使用及收益之
行為。
訴訟費用由被告負擔。
    事實及理由
壹、程序事項
一、按不變更訴訟標的，而補充或更正事實上或法律上之陳述者
    ，非為訴之變更或追加。民事訴訟法第256 條定有明文。
二、經查，原告起訴時原聲明：「被告應就坐落桃園市○○區○○段
    ○○○○○○段○0000地號土地（下稱系爭2548土地）上如附圖（
    本院按：此為起訴狀之附圖，非本判決附圖）所示之土地（
    面積以實測為準）其上之建物拆除及地上物移除，將該部分
    土地返還占有與原告；被告就上項如附圖所示之土地（面積
    以實測為準）不得有妨害原告占有、使用及收益之行為」。
    嗣於訴訟繫屬中依桃園市中壢地政事務所（下稱中壢地政所
    ）民國111年3月1日中地測字第1110003278號函附複丈成果
    圖（即本判決附圖，見本院卷一第346頁至第343頁），變更
    其聲明如後述訴之聲明所示（見本院卷一第322頁），經核
    原告依測量後特定被告應拆除、返還位置及範圍，僅屬補充
    或更正事實上陳述，而非訴之變更或追加，合先敘明。
貳、實體事項
一、原告主張：原告於109年5月14日向被告買受桃園市○○區○○段
    000000○0000000地號土地及其上同段4678建號建物（門牌號
    碼為桃園市○○區○○○街00號，下稱33號房地），然原告約於
    同年6月11日裝潢整修33號房地時始發現土地面積短少1平方
    尺，經兩造協商後，於同年8月9日簽訂買賣補充契約書（下
    稱系爭契約），約定就原登記面積辦理移轉登記，被告則為
    彌補原告，同意就買賣土地橫向往系爭2548土地平行延伸30
    公分土地（即如附圖所示L線與K線間之土地，下稱系爭土地
    ）無償由原告使用，並當場點交系爭土地與原告使用。詎被
    告嗣於系爭土地上搭建木條、鐵皮圍籬，使原告無法使用、
    收益系爭土地，侵奪原告使用系爭土地之權利。為此，爰依
    系爭契約及民法第962條規定提起本訴等語，並聲明：如主
    文第1、2項所示。
二、被告則以：本件係原告及仲介人員等人片面表示面積不足，
    要求伊將系爭2548土地退讓30公分，伊因年邁且無不動產相
    關經驗及專業知識，且仲介人員稱會代伊繼續與原告溝通協
    商，要求伊盡速搬遷、點交，伊遂持續為不動產買賣過戶相
    關事宜。伊於同年8月9日點交33號房地予原告當日，原告、
    仲介人員及證人謝聰文律師等人，竟稱因33號房地之土地有
    登記與實際面積不足情事，要求伊簽訂系爭契約，同意將系
    爭2548土地與中壢區忠福段2548-1地號土地（下稱系爭2548
    -1土地）之界址往橫向移位30公分供原告無償使用，否則即
    須賠償違約金，伊因此為錯誤之認識而簽立系爭契約，惟經
    伊嗣後向中壢地政所查證，並於109年9月4日鑑界、同年月1
    6日調處、同年月17日至現場定釘界樁後，已確認界址未有
    位移，且原告所購買33號房地之土地面積在公差範圍內並無
    短少。原告為建設公司董事長，有相當資力及土地專業知識
    ，竟對被告隱瞞系爭2548-1土地存有法定容許公差乙事，且
    拒絕提出系爭2548-1土地面積短少證明及至地政事務所釐清
    ，自屬故意違反契約精神之誠信原則等語，資為抗辯。並聲
    明：原告之訴駁回。
三、本件原告主張其於109年5月14日向被告買受33號房地，被告
    並於同年6月22日移轉33號房地所有權登記與訴外人林氏泉
    ；兩造於109年8月9日就上開買賣契約簽訂補充契約書（即
    系爭契約），被告嗣拒依系爭契約之約定履行；被告為系爭
    2548土地之共有人，權利範圍各為2分之1之事實，有卷附不
    動產買賣契約書、系爭契約、系爭2548土地登記第二類謄本
    、中壢郵局第793、1076號存證信函（見本院卷一第16頁至
    第28頁、第34頁、第36頁至第38頁、第48頁至第58頁）可憑
    ，且為兩造所不爭執，堪信屬實。
四、然原告依據系爭契約請求被告將系爭土地上之之鐵皮圍籬拆
    除，並將上開土地騰空返還占有與原告並不得為妨害原告占
    有、使用、收益之行為等，為被告否認，並以前揭情詞為辯
    解，是本件主要之爭點乃原告依據系爭契約請求被告履行契
    約有無理由？茲論述如下：
㈠、按解釋契約，固須探求當事人立約時之真意，不能拘泥於契
    約之文字，但契約文字業已表示當事人真意，無須別事探求
    者，即不得反捨契約文字而更為曲解。原告對於自己主張之
    事實已盡證明之責後，被告對其主張，如抗辯其不實並提出
    反對之主張者，則被告對其反對之主張，亦應負證明之責，
    此為舉證責任分擔之原則（最高法院17年上字第1118號、18
    年上字第2855號判例意旨參照）。
㈡、經查，兩造於109年8月9日簽訂之系爭契約係約定：「茲為甲
    方（即被告）將坐落於桃園市○○區○○段○000000○○0000000號
    土地及其上第4678建號門牌號碼為同市區○○○街00號房屋均
    所有權全部，出售予乙方（即原告及林氏泉），茲特增訂買
    賣契約之條款如下：一、甲方（即被告）辦理本件不動產所
    有權移轉登記時，因實測結果有土地面積不足情事，乙方（
    即原告及林氏泉）同意仍以登記面積以辦理所有權移轉登記
    。二、甲方（即被告）為彌補乙方（即原告及林氏泉），同
    意就本件土地界線範圍橫往同地段地2548號土地平行延伸（
    展）30公分如附圖標示部分，由乙方（即原告及林氏泉）無
    償使用。三、就以上附圖標示部分，甲乙雙方（即兩造）不
    再辦理所有權移轉登記，惟乙方（即原告及林氏泉）或及後
    手均有永久使用之權利，甲方（即被告）或及後手均應受拘
    束且不得提出任何異議」（見本院卷一第34頁），依此約定
    ，被告因33號房地之土地面積有不足而同意就33號房地界限
    範圍橫向往系爭2548土地平行延伸30公分由原告無償使用，
    其契約文字並無不明之處，已無由解釋認為兩造之真意係以
    「實測結果有土地面積不足」時為前提，被告始同意原告無
    償使用系爭土地。
㈢、再者，由兩造於簽訂系爭契約前業已就系爭2548-1土地，分
    別於109年6月9日、同年月30日至現場測量，此有原告提出
    之測量申請書影本2件及中壢地政所於110年4月15日以中地
    測字第11000006050號函附109年中地測丈字第127900及1511
    00號案申請資料在卷可憑（見本院卷一第30頁、第32頁、第
    76頁、第90頁至第96頁）。另由被告提出之LINE對話截圖以
    觀，被告女兒（LINE帳號名稱為sophia）於兩造簽約前之10
    9年8月7日00：03分傳送系爭契約之內容與仲介公司人員（L
    INE帳號名稱為中信房屋曾義盛）詢問「這份買賣補充契約
    如果我們不簽會有什麼問題嗎？」…仲介公司人員於18：03
    覆以：「在麻煩週日提出做協商當時我們是跟房屋所有權人
    做協商為溝通條件」；18：15：「當初協商是爸媽同意下…
    」；18：45：「有由鑑界人員現場測量立定」；19：21：「
    鑑界結果為少於30公分」（見本院卷二第34頁、第40頁、第
    42頁），足認系爭契約目的係被告為彌補33號房地土地面積
    不足而同意原告無償使用系爭土地而簽訂，且兩造於簽約前
    顯已就系爭契約之內容為協商及討論。
㈣、此外，證人即草擬系爭契約之律師謝聰文到庭證述：原告於1
    09年8月6日告知有買房子土地面積短少的爭執，其擬定系爭
    契約與原告，原告於翌日即109年8月7日5點多稱已與賣方談
    好了，109年8月9日點交33號房地當日，其有向賣方稱土地
    面積有問題，但是賣方不能接受，後來仲介請買方先離開，
    其與原告到樓下等了4、50分鐘，後來仲介說已經談好了，
    被告願意簽立系爭契約，請我們進去交屋，其有向兩造朗讀
    並解釋契約內容，雙方就簽名等語（見本院卷一第362頁至
    第365頁）；33號房地之仲介人員潘金龍亦證稱：簽訂系爭
    契約之前有申請兩次鑑界109年6月9日及同年月30日，測量
    時有短少0.4坪或0.5坪，被告羅明清本身是做泥作工程，被
    告羅明清稱可以從兩地界址往羅明清的土地方向，即往系爭
    2548土地後退30公分給原告使用，原告要求白紙黑字，所以
    在點交時，雙方在系爭契約上簽名，只有使用而已。第二次
    鑑界後，被告羅明清自己泥作築起水泥圍牆往後30公分，是
    退圍牆之後才簽訂系爭契約。第一次測量是6月9日，因為原
    告覺得少了，雙方有爭議，所以再申請第二次6月30日，第
    二次鑑界是少了0.4坪多，所以被告就說要退縮30公分讓原
    告使用，當時兩造對於短少0.4坪多沒有爭執，被告自己說
    要往後退，當時還有討論是否用金錢找補，但被告說後面土
    地也是他的，所以就退讓30公分讓原告使用。且因為當下被
    告已經同意，就沒有討論到要再鑑定的事情等語（見本院卷
    一第365頁至第370頁）。且被告確已依上開約定而拆除系爭
    2548土地上之原圍牆向後退縮約30公分，並另築新圍牆，此
    亦有證人潘金龍所提出之照片可證（見本院卷一第432頁）
    ，倘非被告於簽訂系爭契約時對土地面積短少一節確有認識
    ，當無可能自行退縮另築圍牆之舉。
㈤、至被告辯稱證人謝聰文為原告多家公司之合夥人、仲介潘金
    龍則因原告為建設公司負責人而於不動產買賣時偏袒資歷雄
    厚之原告，其證詞不可採等語，然上揭二證人均經隔離訊問
    後，其證述內容大致相符，並無任何矛盾之處，亦無可能甘
    冒刑法偽證罪之風險，而故意設詞誣陷被告，是難單以其等
    與原告係舊識且有合夥關係，即認其等證詞不足採信。從而
    ，系爭契約既係被告本於自由意志而簽定，基於契約自由之
    原則，被告並無正當理由違反系爭契約之約定，拒絕提供系
    爭土地予原告無償使用。
㈥、被告雖辯以系爭契約係以「實測結果有土地面積不足」時，
    其始同意原告無償使用系爭土地，而系爭2548-1土地既無面
    積不足情事，原告即不得無償使用系爭土地等語。然查系爭
    契約之內容，未見兩造有前開約定之記載，已如前述，再證
    人謝聰文於本院審理時結證稱：雙方就短少已經有共識，原
    告有要求短少面積要再補足移轉登記，被告擔心如果再切一
    部分給原告，他自己的土地會有問題，所以兩造才約定用使
    用的方式彌補，當時並沒有沒要找第三人鑑定有無短少才要
    進行彌補等語（見本院卷一第365頁）。又衡諸兩造間倘若
    確有「實測結果有土地面積不足」始同意原告無償使用之約
    定，因該條件實涉及契約之生效與否，至關重大，豈有不於
    契約載明、加註之理？是被告辯稱兩造間以「實測結果有土
    地面積不足」作為條件之約定，應無足採。
㈦、被告另辯稱被告隱瞞系爭2548-1土地存有法定容許公差等節
    ，有違誠信原則等語，惟依證人謝聰文提出由仲介公司之代
    書所草擬之系爭契約初稿以觀，其上已明載「雙方協議本案
    依產權登記移轉，就地政實際測量，小於公差部分，乙方讓
    甲方就土地標的範圍往同段2548地號土地平行延伸30平方公
    分（詳如附圖），就延伸部分之面積無償使用」之語，此有
    買賣契約書其他約定事項影本在卷可憑（見本院卷一第420
    頁），足認兩造當時已就公差部分已有所認識，自無從以兩
    造簽訂系爭契約後中壢地政所以110年2月14日中地測字第11
    00002247號函覆謂：「經查旨揭2筆土地地籍圖與登記簿面
    積相符，無超出法定容許誤差之情事」等語（見本院109年
    度訴字第2917號卷第41頁），而認原告有隱瞞被告土地有法
    定公差之情，是被告此部分抗辯，亦無足採。
五、按占有人，其占有被侵奪者，得請求返還其占有物；占有被
    妨害者，得請求除去其妨害；占有有被妨害之虞者，得請求
    防止其妨害。民法第962 條定有明文。經查，被告既已依系
    爭契約之約定將系爭土地交付與原告使用，已如前述，故原
    告對於系爭土地即有合法占有使用之權，如有人侵害該占有
    ，原告自得依民法第962 條之規定，行使其占有物返還請求
    權，是本件原告請求被告將系爭2548土地上如附圖所示L線
    與K線間之鐵皮圍籬拆除，並將上開土地騰空返還與原告占
    有；另就前項範圍內之土地不得有妨害原告占有、使用及收
    益之行為，為有理由。
六、綜上所述，原告依系爭契約之法律關係及民法第962條規定
    請求被告應將系爭2548土地上如附圖所示L線與K線間之鐵皮
    圍籬拆除，並將上開土地騰空返還與原告占有；另就前項範
    圍內之土地不得有妨害原告占有、使用及收益之行為，為有
    理由，應予准許。
七、本件事證已臻明確，原告其餘攻擊防禦方法及舉證，核與判
    決結果不生影響，爰不一一論述，併此敘明。
八、訴訟費用負擔之依據：民事訴訟法第78條。
中　　華　　民　　國　　111 　年　　5 　　月　　30　　日
                  民事第三庭    法　官　卓立婷
以上正本係照原本作成。
如對本判決上訴，須於判決送達後二十日內向本院提出上訴狀。
如委任律師提起上訴者，應一併繳納上訴審裁判費。　　　　　
中　　華　　民　　國　　111 　年　　5 　　月　　31　　日
　　　　　　　　　              書記官  謝宛橙